臺灣板橋地方法院民事判決　九十年度勞小上字第五號
　　上 訴 人　乙○○
　　被上訴人　甲○○
右當事人間請求給付薪資等事件，上訴人對於中華民國九十年六月十九日本院板橋簡
易庭八十九年板勞小字第十九號第一審判決提起上訴，本院判決如左：
    主  文
原判決除確定部分外廢棄。
被上訴人應再給付上訴人新臺幣貳萬貳仟伍佰零捌元，暨其中新臺幣壹萬伍仟參佰捌
拾伍元自民國八十七年六月十一日起，其餘新臺幣柒仟壹佰貳拾參元自民國八十七年
七月十一日起，至清償日止，均按年息佰分之伍計算之利息。
其餘上訴駁回。
第一審及第二審訴訟費用，由上訴人負擔新臺幣玖佰肆拾捌元，其餘新臺幣玖佰壹拾
元由被上訴人負擔。
    事  實
甲、上訴人方面：
一、聲明：
（一）原判決廢棄。
（二）被上訴人應給付上訴人新臺幣（下同）三萬一千六百八十元，及自民國八十七
      年六月十一日起至清償日止，按年息百分之五計算之利息。
二、陳述：除與原判決記載相同者，茲引用之外，補稱：
（一）原審判決上訴人一部敗訴理由之一謂：上訴人未依民事訴訟法第二百七十七條
      之規定，負起所主張於八十七年六月三十日離職一節之舉證責任，實有判決違
      背法令之處：
    民事訴訟法第二百七十七條規定：「當事人主張有利於己之事實者，就其事實有
    舉證之責任。但法律別有規定，或依其情形顯失公平者，不在此限。」。又按「
    （第一項）雇主應置備勞工名卡，登記勞工之姓名、姓別、出生年月日、．．．
    ．到職年月日、工資．．．及其他必要事項。（第二項）前項勞工名卡，應保管
    至勞工離職後五年。」，勞動基準法第七條定有明文，此條文即屬上述民事訴訟
    法第二百七十七條但書之規定。又被上訴人未依勞動基準法第三十條第三項之規
    定，備置勞工簽到簿或出勤卡，逐日記載勞工出勤情形，亦未依上開勞動基準法
    第七條之規定，置備勞工名卡，登記上訴人到、離職之起訖年月日，則原審判決
    責令上訴人對於離職之日期負舉證責任，實強人所難，應令法律上負有備置前開
    資料義務之雇主即被上訴人負彼所主張之上訴人之離職日期之舉證責任，始為合
    法。
（二）再上訴人係被上訴人所僱用之送報生，所擔任之職務僅有單純之送報，係採按
      件計酬，即以所送報之件數來計算工資。上訴人僅有為被上訴人向客戶代收八
      十六年十月份之報費，僅有一次，那是上訴人第一個月任職，因有為被上訴人
      代收報費，故八十六年十月份每份報紙的工資是六十元，且在上訴人將向客戶
      收取之報費繳給被上訴人當天，被上訴人就從上訴人所收取之上開報費中，給
      付上訴人該月之工資。嗣後被上訴人要求上訴人提出身分證，上訴人沒有提出
      來，故爾後被上訴人均不讓上訴人代收報費，所以爾後上訴人送報的工資每份
      是五十元。故原審判決認定上訴人確實曾代收每月之報費，並扣除上訴人應得
      之薪資後再繳回被上訴人，故被上訴人應未積欠如上訴人訴之聲明所示之工資
      ，而以被上訴人自認尚積欠上訴人之工資八千二百六十二元為判決之基礎一節
      ，實有失察之處。
三、證據：除援用第一審所提證據外，並聲請訊問證人廖明國。
乙、被上訴人方面：
一、聲明：上訴駁回。
二、陳述：除與原判決記載相同者，茲引用之外，補稱：
    上訴人於八十七年六月二十日左右即離職，被上訴人只積欠上訴人之八十七年六
    月間之工資八千二百六十二元。上訴人任職期間之每個月均有為被上訴人向客戶
    代收報費，故上訴人曾將每月所代收之報費，扣除上訴人應得之薪資後再繳回被
    上訴人，故被上訴人應未積欠如上訴人訴之聲明所示之工資，僅積欠其八十七年
    六月間之工資八千二百六十二元。
三、證據：援用第一審所提證據。
    理  由
一、按當事人於第二審程序不得為訴之變更、追加或提起反訴，民事訴訟法第四百三
    十六條之二十七有關小額訴訟之上訴程序中定有明文。本件訴訟標的金額未超過
    十萬元，依民事訴訟法第四百三十六條之八之規定，係屬於小額訴訟事件。上訴
    人（即原告）原起訴聲明被上訴人（即被告）應給付其六萬三千三百六十元，及
    自八十七年六月十日起至清償日止，按年息百分之五計算之法定遲延利息等語；
    嗣於本院第二審準備程序期日將前開訴之聲明減縮為被上訴人（即被告）應給付
    上訴人（即原告）三萬一千六百八十元，及自八十七年六月十一日起至清償日止
    ，按年息百分之五計算之法定遲延利息等語（見本院九十年十一月二十二日準備
    程序筆錄），再參酌上訴人之上訴聲明係：「原判決廢棄」（惟原審判命被上訴
    人應給付上訴人八千二百六十二元與利息之部分，係有利於上訴人，此部分上訴
    人應不得聲明上訴），足徵上訴人係對於不利於彼之部分聲明上訴，對於原審判
    決不利於彼之部分均請求廢棄，而非甘服不利於彼之部分之判決，故上訴人前開
    於本院九十年十一月二十二日準備程序筆錄所為之減縮聲明，係屬訴之變更，揆
    諸首開規定，不應准許，應以上訴人原審訴之聲明為裁判之基礎，合先敘明。
二、上訴人起訴主張：被上訴人於八十六年十月份起僱用上訴人擔任位於臺北縣樹林
    市○○○街七十三巷三號北極宮廣場前派報處之晚報送報生，上訴於八十七年六
    月三十日離職，因於七日前始通知被上訴人，被上訴人以上訴人並未於十五日前
    通知，拒絕發給上訴人八十七年五、六月份薪資，因此，上訴人以離職前之平均
    工資即每月薪資一萬五千三百八十五元計算，依據勞動契約之法律關係，請求被
    上訴人給付薪資二個月及精神損害賠償二個月，總計請求被上訴人應給付上訴人
    六萬三千三百六十元，及自八十七年六月十日起至清償日止，按年息百分之五計
    算之利息（原審判決命被上訴人應給付上訴人八千二百六十二元，及自八十七年
    七月十一日起至清償日止按年息百分之五計算之利息部分，未據被上訴人上訴聲
    明不服，已告確定）。
三、被上訴人則以：依據送報業之習慣，送報生之薪資計算係由送報生每月初一至讀
    者處收取報費，至遲於十日前將已收取報費扣除應給付送報生之薪資後再繳回雇
    主，如送報生未於離職前預告雇主，當月薪資即不予核發。上訴人係被上訴人所
    僱用之送報生，亦有幫被上訴人收取報費之權，且上訴人每月均有為被上訴人收
    取報費。兩造已於八十七年六月間就上訴人五月份應得之薪資，即將上訴人收取
    之報費及被上訴人應發上訴人之薪資互相結算後，上訴人尚繳還給被上訴人一萬
    零九百十八元，因此，被上訴人早已給付上訴人八十七年五月份之薪資，上訴人
    無故離職後，僅有八十七年六月份之薪資八千二百六十二元未付，但上訴人尚於
    八十七年七、八月間委託友人出示上訴人之身分證件，要求被上訴人給付五千元
    之薪資，此部分支出應予扣除，而上訴人於八十七年六月二十日左右即擅自離職
    ，且帶走客戶資料，造成被上訴人之損失，亦不應給付上訴人薪資等語，資為抗
    辯。
四、上訴人主張被上訴人於八十六年十月份起僱用上訴人擔任位於臺北縣樹林市○○
    ○街七十三巷三號北極宮廣場前派報處之晚報送報生，為被上訴人所不爭執，堪
    信為真實。再上訴人主張其於八十七年六月三十日離職等語，然為被上訴人所否
    認，並自認上訴人於八十七年六月二十日左右即擅自離職云云，故本件需先予釐
    清者，應係上訴人究係於八十七年六月三十日或二十日離職？經查：按「當事人
    主張有利於己之事實者，就其事實有舉證之責任。但法律別有規定，或依其情形
    顯失公平者，不在此限。」，民事訴訟法第二百七十七條定有明文。又按「（第
    一項）雇主應置備勞工名卡，登記勞工之姓名、姓別、出生年月日、本籍、教育
    程度、住址、身分證統一號碼、到職年月日、工資、勞工保險卡投保日期、獎懲
    、傷病及其他必要事項。（第二項）前項勞工名卡，應保管至勞工離職後五年。
    」，勞動基準法第七條定有明文。再按「雇主應置備勞工簽到簿或出勤卡，逐日
    記載勞工出勤情形。此項簿卡應保存一年」，勞動基準法第三十條第三項亦有明
    文。況雇主依勞動基準法第三十條第三項規定記載勞工出勤情形之時間，記至分
    鐘為止，勞動基準法施行細則第二十一條，亦有規定。足徵被上訴人既為雇主，
    其應依前開勞動基準法之相關規定，置備勞工名卡登記勞工即上訴人之到、離職
    之日期，且亦應置備勞工簽到簿或出勤卡，逐日記載上訴人之出勤情形。雖前開
    勞動基準法第三十條第三項後段規定略以勞工簽到簿或出勤卡只應保存一年，然
    被上訴人自認其尚積欠上訴人最後離職之月份即八十七年六月份之薪資八千二百
    六十二元（詳後述），則被上訴人當時應得預期上訴人將來會向彼催討積欠之薪
    資，故被上訴人如有置備勞工簽到簿或出勤卡應保存下來，以備將來請求薪資給
    付有爭議時得做為舉證之用。然被上訴人並未主張亦未舉證其有置備前開勞動基
    準法所要求之勞工簽到簿或出勤卡及勞工名卡，則依首開民事訴訟法第二百七十
    七條所規定之「當事人主張有利於己之事實者，就其事實有舉證之責任。但法律
    別有規定，或依其情形顯失公平者，不在此限。」之意旨觀之，因雇主有置備前
    開資料之義務，以供嗣後比對勾稽之用，然身為雇主之被上訴人並未提出前開資
    料，且依情形而言，要求勞工提出並舉證其離職時間之證據，實強人所難，相反
    地，雇主如有置備上開資料，則即可輕易的判斷勞工離職之時間，故身為雇主、
    負有提出上訴人何時離職資料義務之被上訴人，其主張上訴人係於八十七年六月
    二十日左右離職云云，惟並未舉證以實其說，揆諸前開說明，其上揭主張並不可
    採，應以上訴人所主張彼係於八十七年六月三十日離職始為可採。蓋從前開勞動
    基準法第三十條第三項與第七條規定之意旨以觀，雇主即被上訴人負有舉證勞工
    即上訴人到職、離職時間之義務，惟雇主即被上訴人就其所主張之上訴人係於八
    十七年六月二十日離職一節，並未舉證，足徵其所為之此部分主張並不足取，應
    以上訴人所主張之彼係於八十七年六月三十日始離職一節為可採。原審未深究勞
    資雙方，應由何方負起勞工到、離職時間之舉證責任，徒以勞工即上訴人對彼所
    主張係於八十七年六月三十日離職未舉證，而認為應以雇主即被上訴人所自認之
    上訴人係於八十七年六月二十日離職為可採，顯係誤解勞工而非雇主應負起勞工
    到職、離職時間之舉證責任，此顯與前開勞動基準法第三十條第三項與第七條規
    定之意旨相違背，故原審此部分之認定，違背勞動基準法第三十條第三項與第七
    條之規定，並不足取，故上訴人主張其係於八十七年六月三十日離職一節，堪以
    採信。
五、又上訴人主張其所擔任之職務僅有單純之送報，係採按件計酬，即以所送報之件
    數來計算工資，其僅有為被上訴人向客戶代收八十六年十月份之報費，僅有一次
    ，那是上訴人第一個月任職，因有為被上訴人代收報費，故八十六年十月份每份
    報紙的工資是六十元，且在上訴人將向客戶收取之報費繳給被上訴人當天，被上
    訴人就從上訴人所收取之上開報費中，給付上訴人該月（即八十六年十月）之工
    資。嗣後被上訴人要求上訴人提出身分證，上訴人沒有提出來，故爾後被上訴人
    均不讓上訴人代收報費，所以爾後上訴人送報的工資每份是五十元等情，業據提
    出卷附被上訴人所製作之薪資表多紙為證（見原審卷第十五至十九頁）。被上訴
    人對於上開上訴人之薪資表係被上訴人所製作一節，業已自認明確（見本院九十
    一年一月十五日言詞辯論筆錄）。觀諸上開上訴人之薪資表之記載，上訴人於八
    十六年十月份確係每份報紙領得六十元，此後八十六年十一月、十二月、八十七
    年一月、二月．．．等均係每份報紙領得五十元，足徵上訴人上開有關其僅為被
    上訴人代收八十六年十月份之報費一次，那是上訴人第一個月任職，故該月每份
    報紙的工資是六十元，爾後上訴人均未代被上訴人向客戶收取報費，故每份報紙
    之工資是五十元之主張為可採。被上訴人就有關八十六年十月上訴人每份報紙收
    六十元之工資，爾後每份報紙收五十元之工資一節，辯稱：「他（指上訴人）第
    一個月他送的比較少，所以我（指被上訴人）每份算他六十元，第二個月以後送
    的比較多，就每份算他五十元，且補貼三千元。上訴人在歷次庭訊都有承認他有
    收錢回來交給我。」云云（見本院九十一年一月十五日言詞辯論筆錄）。惟觀諸
    前開卷附被上訴人所製作之薪資表之記載（原審卷第十五至十九頁），上訴人八
    十六年十月份每份報紙除收六十元之工資外，尚有三千元之津貼，爾後每月每份
    報紙收五十元之工資，亦均有二千四百元或三千元金額之津貼或獎金，足徵上訴
    人受領前開津貼或獎金，係任職期間之每月均有，與每份報紙之工資為六十元或
    五十元無關，益徵被上訴人前開所言「他（指上訴人）第一個月他送的比較少，
    所以我（指被上訴人）每份算他六十元，第二個月以後送的比較多，就每份算他
    五十元，且補貼三千元。」並不足取，應以上訴人所主張之其僅有為被上訴人向
    客戶代收八十六年十月份之報費，僅有一次，因有為被上訴人代收報費，故八十
    六年十月份每份報紙的工資是六十元，嗣後被上訴人要求上訴人提出身分證，上
    訴人沒有提出來，故爾後被上訴人均不讓上訴人代收報費，所以爾後上訴人送報
    的工資每份是五十元等情為可採。另按「自認之撤銷，除別有規定外，以自認人
    能證明與事實不符或經他造同意者，始得為之」，民事訴訟法第二百七十九條第
    三項定有明文。上訴人雖於原審自認曾於八十七年五月份交給被上訴人代收之報
    費一萬零九百十八元或曾自認曾有收報費，但當天就繳還給被上訴人等語（見原
    審卷第六十一頁、第三十九頁、第六十六頁、第三十頁），然因上訴人確實僅有
    於八十六年十月份為被上訴人代收報費，故該月每份報紙之工資係六十元，爾後
    均未為被上訴人代收報費，故每份報紙之工資係五十元等情，業經本院認定如前
    ，是上訴人前開於原審就此部分曾於八十七年五月代收報費之自認，與事實不符
    ，自得撤銷此等自認，且上訴人亦已將前開與事實不符之自認撤銷（見本院九十
    一年一月十五日言詞辯論筆錄），則上訴人既已合法撤銷上開與事實不符之自認
    ，即視同未自認，被上訴人抗辯「上訴人在歷次庭訊都有承認上訴人有收錢回來
    交給被上訴人」云云，因上訴人就此部分業已合法撤銷自認，故被上訴人之此部
    分抗辯，委無足取。抑且，被上訴人曾自認尚積欠上訴人八十七年六月份之薪資
    為八千二百六十二元等語（見原審卷第六十六頁），且被上訴人亦自認上訴人所
    收取之報費都是客戶預繳之報費，即由客戶預繳未來三個月份、半年份或一年份
    的報費（見原審卷第六十七頁、本院九十一年一月十五日言詞辯論筆錄），上訴
    人收取上開報費後扣掉上訴人應得之薪資，如有餘額再交給被上訴人等語（見原
    審卷第三十九頁），足徵苟被上訴人所主張之上訴人除於八十六年十月份為被上
    訴人收取報費外，尚於其他月份為被上訴人收取報費為真，則因報費係客戶預繳
    未來訂閱之費用，故上訴人於收取客戶所預繳之報費，再扣掉上訴人自己應得之
    薪資後再交給被上訴人，衡情被上訴人應不可能積欠上訴人任何薪資。然被上訴
    人自認尚積欠上訴人八十七年六月份之薪資八千二百六十二元如前，益徵上訴人
    除八十六年十月份為被上訴人收取報費外，並未於其他月份為被上訴人收取報費
    ，如此被上訴人始有可能積欠上訴人薪資。又原審雖以證人廖明國所證述之「我
    是直接受僱於被告（即被上訴人送晚報），我是直接跟客戶收報費，薪資部分：
    如果收的錢沒有超過薪資就要退還給老闆，就我所知自第一個月就是這樣。」等
    語（見原審卷第六十頁），而認定上訴人確有每月為被上訴人收取報費。然證人
    廖明國亦於原審證稱其未曾見過上訴人，且證人廖明國作證之當時尚受僱於被上
    訴人，其可信度如何，並非無疑，況證人僅就其本身之情形作陳述，則能否以上
    開證人之證言，即得推翻卷附被上訴人所製作之薪資表多紙（原審卷第十五至十
    九頁）之證據，並非無疑。故尚難以證人廖明國之前開證詞，遽為不利於上訴人
    之認定，而應以前開卷附被上訴人所製作之薪資表多紙（原審卷第十五至十九頁
    ），作為判斷上訴人所主張之其僅有於八十六年十月份為被上訴人收取報費，其
    餘任職之月份未曾幫被上訴人收取報費之基礎。
六、上訴人既僅有於八十六年十月份為被上訴人收取報費，其餘任職之月份未曾幫被
    上訴人收取報費，迭如前述，故被上訴人主張上訴人曾於八十七年五月份為被上
    訴人代收報費二萬七千五百七十元，而上訴人八十七年五月份之薪資為一萬六千
    六百五十二元，二者互相扣抵後，上訴人尚繳回給被上訴人一萬零九百十八元，
    故兩造就上訴人八十七年五月份應得之薪資業已結算完畢云云，並不足取。因八
    十七年五月份上訴人並未代被上訴人收取報費，何來將報費與薪資扣抵之可言？
    換言之，被上訴人主張八十七年五月份兩造之薪資業已結算完畢，即被上訴人業
    已清償上訴人上開薪資，並未舉證以實以說，委無足取。且被上訴人自認尚未給
    付上訴人八十七年六月份之薪資，而上訴人係於八十七年六月三十日始離職，業
    經本院認定如前，則被上訴人尚積欠上訴人八十七年五月及六月之薪資。上訴人
    主張其離職前歷月之平均工資為每月薪資一萬五千三百八十五元，為被上訴人所
    不爭執，故上訴人主張被上訴人應給付二個月之薪資共三萬零七百七十元等情，
    為有理由。又上訴人於原審係主張依兩造間之勞動契約請求被上訴人給付二個月
    薪資共三萬零七百七十元及精神損害二個月共三萬零七百七十元，於本院改主張
    依勞動基準法最低工資每月一萬五千八百四十元之規定計算，被上訴人應給付其
    二個月薪資共三萬一千六百八十元（見本院九十年十一月二十二日準備程序筆錄
    ），惟此係屬訴之變更，依首開說明，小額訴訟事件於上訴審程序不得為訴之變
    更，故上訴人前開主張依勞動基準法最低工資每月一萬五千八百四十元之規定計
    算，並不可採，應以其於原審所主張之以兩造間之勞動契約及離職前歷月之平均
    工資：每月薪資一萬五千三百八十五元為計算之基礎，附此敘明。
七、被上訴人抗辯上訴人未於離職前十五日預告被上訴人，故不予核發工資予上訴人
    云云。然被上訴人對於兩造間有上開約定，並未舉證以實其說，自不足取。況工
    資係勞工給付勞動力予雇主之代價，只要勞工有給付勞動力，雇主即有給付工資
    予勞工之義務，縱兩造間有前開「上訴人未於離職前十五日預告被上訴人，即不
    予核發工資予上訴人」之約定，此等約定亦因違反公序良俗而無效，除非雇主即
    被上訴人能主張並舉證因勞工即上訴人未於離職前十五日預告被上訴人，致被上
    訴人遭受何等損失，並以之主張抵銷，惟被上訴人並未為前開主張與舉證，則被
    上訴人之此部分抗辯，實不足取。再被上訴人抗辯上訴人尚於八十七年七、八月
    間委託友人出示上訴人之身分證件，要求被上訴人給付五千元之薪資，此部分支
    出應予剔除，又上訴人於八十七年六月二十日左右即未經通知擅自離職，且帶走
    客戶資料，造成被上訴人損失，亦不應給付上訴人薪資云云。經查，上訴人否認
    上開事實，被上訴人亦未舉證上訴人確曾委託友人代收薪資之事實，核被上訴人
    之上開抗辯，顯非可採。又被上訴人亦未舉證上訴人帶走客戶資料，造成被上訴
    人何項損失，被上訴人拒付薪資，亦非有理由。
八、按不法侵害他人之身體、健康、名譽、自由者，被害人雖非財產上之損害，亦得
    請求賠償相當之金額，修正前民法第一百九十五條固定有明文。上訴人主張被上
    訴人未給付薪資致其受有精神上之損害，依據平均薪資一萬五千三百八十五元計
    算，請求二個月之精神賠償，並不合於上開規定，顯屬無據，為無理由。
九、又上訴人主張利息應自八十七年六月十日起算遲延利息，然依據兩造約定給付薪
    資之時間為次月之十日（見原審卷第六十六頁），因此被上訴人應給付上訴人八
    十七年五月份一萬五千三百八十五元薪資之時間應為八十七年六月十日，被上訴
    人應給付上訴人八十七年六月份一萬五千三百八十五元薪資之時間應為八十七年
    七月十日，故就上開被上訴人應給付二個月薪資共三萬零七百七十元，其中之一
    萬五千三百八十五元之遲延利息應自八十七年六月十日之翌日即八十七年六月十
    一日起算，就上開被上訴人應給付之金額中之一萬五千三百八十五元之遲延利息
    應自八十七年七月十日之翌日即八十七年七月十一日起算。
十、綜上所述，上訴人依據勞動契約之法律關係，請求被上訴人給付三萬零七百七十
    元，暨其中一萬五千三百八十五元自八十七年六月十一日起，另外一萬五千三百
    八十五元自八十七年七月十一日起至清償日止，均按年息百分之五計算之利息，
    為有理由，應予准許。逾此所為之請求，為無理由，應予駁回。乃原審僅命被上
    訴人給付八千二百六十二元及其利息，而駁回上訴人其餘之訴，自有未洽。上訴
    意旨就此部分指摘原判決不當，求予廢棄改判，為有理由。爰由本院將原判決此
    部分予以廢棄，改判如主文第二項所示。至於上訴人之請求不應准許部分，原判
    決為駁回上訴人請求之敗訴判決，經核於法並無不合，上訴人之上訴意旨求予廢
    棄改判，為無理由，應予駁回。
十一、本件事證已臻明確，兩造其餘攻擊防禦方法，核與本判決結果不生影響，爰不
      一一論列，附此敘明。上訴人聲請再次訊問證人廖明國，因原審業已訊問明確
      ，故並無再次訊問之必要，爰不予訊問。
十二、訴訟費用之負擔：經查本件第一、二審訴訟費用及郵資共一千八百五十八元（
      含要送達本件判決之郵資二份），依兩造勝敗之比例，應由上訴人負擔百分之
      五十一，由被上訴人負擔百分之四十九，爰確定如主文第四項所示。
十三、結論：本件上訴為一部有理由，一部無理由，依民事訴訟法第四百三十六條之
      三十二第二項、第四百五十條、第四百四十九條第一項、第七十九條但書、第
      四百三十六條之十九第一項，判決如主文。
中　　　華　　　民　　　國　　九十一　　年　　　一  　　月　  二十九  　日
                          臺灣板橋地方法院民事第二庭
                              審判長法　官　陳忠行
                                    法　官　絲鈺雲
                                    法　官　許必奇
右正本證明與原本無異。
不得上訴。
中　　　華　　　民　　　國　　九十一　　年　　　一  　　月　  三十一  　日
                                    書記官　許清琳
